臺灣臺中地方法院刑事判決
110年度易字第1994號
聲  請  人  臺灣臺中地方檢察署檢察官
被      告  潘曉瑩



上列被告因詐欺案件，經檢察官聲請以簡易判決處刑（110年度
偵字第18117號），本院臺中簡易庭認為不宜逕以簡易判決處刑
（110年度中簡字第1922號），移由本院改依通常程序審理，判
決如下：
    主    文
潘曉瑩無罪。 
    理    由
一、聲請簡易判決處刑意旨略以：被告潘曉瑩可預見將其金融帳
    戶資料連同密碼交付予不詳身分之人使用，足供他人作為詐
    騙財物匯款之工具，竟不顧他人所可能遭害之危險，仍以縱
    若有人持以犯罪亦無違反本意之不確定幫助犯意，將其所申
    請之臺灣中小企業銀行00000000000000號帳戶（下稱系爭臺
    企帳戶）、玉山商業銀行0000000000000號帳戶（下稱系爭
    玉山帳戶）之帳戶資料，於民國109年12月17日，在位於臺
    中市○○區○○○路000號之統一超商修平門市，以店到店之方式
    ，寄至臺中市南區統一超商詠權門市，提供予某姓名年籍不
    詳之詐欺集團成員使用，用以幫助該詐欺集團成員所屬詐欺
    集團遂行詐欺取財犯行。嗣該詐欺集團成員即共同意圖為自
    己不法之所有，基於詐欺取財之犯意聯絡，分別為附表所示
    之犯行，經附表所示告訴人察覺受騙，報警處理，始循線查
    獲上情。因認被告涉犯刑法第30條第1項、第339條第1項之
    幫助詐欺取財罪嫌等語。
二、按犯罪事實應依證據認定之，無證據不得認定犯罪事實；不
     能證明被告犯罪者，應諭知無罪之判決；刑事訴訟法第154
    條第2項、第301條第1項分別定有明文。次按認定不利於被
    告之事實，須依積極證據，苟積極證據不足為不利於被告事
     實之認定時，即應為有利於被告之認定，更不必有何有利
    之 證據；如未能發現相當之證據，或證據不足以證明，自
    不能 以推測或擬制之方法，以為裁判之基礎；且認定犯罪
    事實所 憑之證據，無論直接或間接證據，其為訴訟上之證
    明，須達 於通常一般之人均不致有懷疑，而得確信其為真
    實之程度者 ，始得據為有罪之認定，倘其證明尚未達到此
    一程度，而有 合理之懷疑存在時，即應由法院為諭知被告
    無罪之判決（最 高法院30年台上字第816號、40年台上字第
    86號、76年台上 字第4986號判例參照）。
三、聲請簡易判決處刑意旨認被告涉犯上開幫助詐欺取財犯行，
    無非係以被告之供述、證人即告訴人4人於警詢時之證述、
    系爭2帳戶之開戶資料及交易明細、告訴人4人提供之匯款憑
    據、受理各類案件紀錄表、內政部警政署反詐騙諮詢專線紀
    錄表、受理詐騙帳戶通報警示簡便格式表為其主要論據。
四、訊據被告固不否認有將系爭2帳戶之提款卡、密碼寄予真實
    姓名年籍不詳之人，惟堅決否認有何幫助詐欺取財犯行，辯
    稱：伊當時收到貸款簡訊，與通訊軟體LINE暱稱「林文至」
    之人聯繫，「林文至」說可以幫助伊貸款，伊之所以寄出提
    款卡，是因為「林文至」說伊的存款紀錄不好，徵信不會過
    ，要把錢存到伊的帳戶，又怕伊把錢領走，要求伊把提款卡
    寄給他，伊覺得錢是他的不是伊的，這樣也蠻合理的，伊也
    是被騙，當時伊為了小孩安親費用急著要用錢，沒有想那麼
    多等語。經查：
（一）系爭2帳戶係被告所申辦，被告於109年12月17日17時59分
      許，在位於臺中市○○區○○○路000號之統一超商修平門市，
      將系爭2帳戶之提款卡及密碼，以店到店之方式，寄至位
      於臺中市○區○○○路000號之臺中市南區統一超商詠權門市
      ，而詐欺集團成員則於附表所示之時間，以附表所示之方
      式，對告訴人4人施以詐術，致其等陷於錯誤，先後匯款
      至系爭2帳戶等情，為被告於警詢、本院準備程序及審理
      時供承在卷（見偵卷第27至30頁，易字卷第43、59至61、
      122頁），並有證人即告訴人4人於警詢時證述其等遭詐騙
      而匯款之經過明確（見偵卷第33至39、41至47、51至58頁
      ），復有臺灣中小企業銀行太平分行110年3月4日110太平
      字第37號函檢附之系爭臺企帳戶開戶資料及交易明細、玉
      山銀行集中管理部110年3月18日玉山個（集）字第110000
      4621號函檢附之系爭玉山帳戶開戶資料及交易明細、被告
      提出之統一超商交貨便及代收款專用繳款證明翻拍照片（
      見偵卷第61至73頁，中簡字卷第43頁）及如附表所示之書
      證附卷可稽，此部分事實堪以認定。
（二）上開證據雖能證明被告有將系爭2帳戶之提款卡、密碼交
      予他人，及詐欺集團確使用系爭2帳戶作為詐欺取財之工
      具，但尚無從據此認定被告有聲請簡易判決處刑意旨所指
      之幫助詐欺取財犯行。蓋刑法上幫助之行為，須有幫助他
      人犯罪之意思，如無此種故意，基於其他原因，以助成他
      人犯罪之結果，尚難以幫助論；刑法關於犯罪之故意，係
      採希望主義，不但直接故意，須犯人對於構成犯罪之事實
      具備明知及有意使其發生之兩個要件，即間接故意，亦須
      犯人對於構成犯罪之事實預見其發生，且其發生不違背犯
      人本意始成立，若對於構成犯罪之事實，雖預見其能發生
      ，而在犯人主觀上確信其不致發生者，仍應以過失論（最
      高法院20年上字第1022號、22年上字第4229號判例意旨參
      照）。是交付金融帳戶而幫助詐欺罪之成立，必須幫助人
      於行為時，明知或可得而知，被幫助人將會持其所交付之
      金融帳戶，作為利用工具，向他人行詐，使他人匯入該金
      融帳戶，而騙取財物；反之，如非基於自己自由意思而係
      因遺失、被脅迫、遭詐欺等原因而交付者，因交付金融帳
      戶之人並無幫助犯罪之意思，亦非認識收受其金融帳戶者
      將會持以對他人從事詐欺取財，則其單純受利用，尚難以
      幫助詐欺取財罪責相繩。具體而言，倘若被告因一時疏於
      提防、受騙，輕忽答應，將其帳戶金融卡及密碼交付他人
      ，不能遽行推論其有預見並容任詐欺取財犯罪遂行之主觀
      犯意（最高法院108年度台上字第115號判決參照）。從而
      ，本件應予審究者，厥為被告究竟係基於何原因提供系爭
      2帳戶資料，且被告對於因此帳戶即可能供他人作為犯罪
      工具，作為向告訴人4人詐欺取財之匯款帳戶之用，主觀
      上有無認識或預見。
（三）查被告於警詢、本院準備程序及審理時，一再堅稱：伊當
      時為了小孩安親的費用亟需用錢，伊手機收到簡訊看見小
      額信貸之訊息，與LINE暱稱「林文至」之人聯繫後，「林
      文至」告知伊可以幫忙代辦，但伊的存款紀錄不好，審核
      不會過，要把錢存到伊的帳戶，但又怕錢被伊領走，要求
      伊拿存摺及金融卡給對方作帳，進行審核，如審核通過即
      可借貸，伊不疑有他，就把系爭2帳戶之存摺、提款卡拿
      給他審核，他說審核通過後會把存摺及金融卡寄還給伊，
      伊想說那是他的錢，也蠻合理的等語（見偵卷第28至29頁
      、易字卷第41至42、115至120、122至123頁），並提出其
      手機內收到之貸款廣告簡訊、與「強力銀行貸款專員林文
      至」間之LINE對話紀錄為證（見中簡字卷第29至43頁）。
      而觀諸被告提出之LINE對話紀錄，被告自109年12月11日
      起至24日止，確經「林文至」告知申辦貸款需要雙證件影
      本、兩家銀行帳戶存簿封面影本、提款卡正卡、存款餘額
      明細等資料，二人並不斷討論申辦貸款年限、每月需繳納
      之本金利息金額、被告需前往統一超商以店到店方式寄出
      帳戶資料、代書將協助包裝資料、銀行將打電話照會、被
      告日後領回帳戶資料之統一超商名稱等與申辦貸款相關之
      事宜，且被告傳送國民身分證、健保卡、系爭2帳戶存摺
      封面及提款卡之翻拍照片予「林文至」時，其上均貼有「
      僅供貸款使用」之字條，足認被告辯稱其為申辦貸款，而
      依「林文至」之指示將系爭2帳戶提款卡等資料寄出等節
      ，應屬實情。
（四）現今詐欺集團各種詐欺手法屢經政府強力宣導及媒體大幅
      報導，猶常見社會各階層民眾受騙，故關於社會事物之警
      覺程度及風險評估，因人而異，核與教育程度、從事職業
      為何，尚無必然關連；況個人認知能力，常因所處客觀環
      境因素干擾影響，於急迫、忙亂或資訊不對等時，尤為明
      顯，甚或對於外界事物之判斷能力嚴重下降，而無察覺任
      何異狀或無為合乎常理決定。又我國警方現積極查緝利用
      人頭帳戶而實施詐欺取財之犯行，詐欺集團價購取得人頭
      帳戶已屬不易，遂藉由刊登廣告，假借應徵工作、代辦貸
      款之名，同時利用求職者或經濟弱勢者急於謀職、貸款，
      往往願意遷就僱用者或代辦者要求之弱點，詐欺取得人頭
      帳戶，並趁帳戶提供者未及發覺前，充為人頭帳戶而供詐
      欺取財短暫使用者，乃時有所聞。又金融機構對無擔保品
      貸款之申請者申請貸款趨於嚴格，如信用具有瑕疵，復無
      擔保品而需款孔急者，轉向接受地下錢莊高額利息或代辦
      公司高額代辦費用藉以貸款情形，屢見不鮮，實難期待民
      眾於此情境尚能理性辨別是否為詐欺集團佯裝銀行貸款部
      門人員、代辦公司騙取金融帳戶資料使用。且詐欺集團經
      常演練純熟而具說服力之詐欺模式，致使部分人誤信為真
      ，因而陷於錯誤，採取常人認為不可思議交付或轉帳鉅額
      金額之舉動。若一般民眾既因詐欺集團成員施用詐術而陷
      於錯誤，進而交付鉅額財物，則金融帳戶之持有人亦可能
      因相同原因陷於錯誤而交付提款卡等帳戶資料，自不能徒
      以客觀合理之智識經驗為基準，遽推論被告必具相同警覺
      程度，而對構成犯罪之事實必有預見。倘提供帳戶者可能
      遭詐欺而交付其金融帳戶提款卡及密碼，尚無法確信係出
      於直接故意或間接故意為之，而仍有合理懷疑存在時，自
      應為有利於行為人之認定。查被告依貸款廣告資訊聯絡「
      林文至」後，「林文至」告以需提供其名下帳戶提款卡等
      資料，此與正常辦理貸款之歷程固有所差異，且被告於本
      院審理時亦自承先前有辦理汽車、機車、政府紓困及助學
      貸款等經驗，斯時並未提供提款卡給銀行或政府等情不諱
      （見易字卷第116至117頁），然依被告自述有多次辦理貸
      款之經驗，可知其經濟狀況並非良好，不易以理想之條件
      向金融機構借款成功，故其轉向民間代辦業者尋求協助時
      ，自無法依金融機構標準放貸程序，嚴格檢視本件被告依
      所謂代辦業者人員指示，提供帳戶提款卡等相關資料，是
      否異於一般標準程序。又依一般申辦貸款程序，個人金融
      帳戶如存有相當金額之現金，確能使金融機構認為其財務
      狀況尚佳而同意貸款，被告在急於辦理貸款，未詳加考慮
      之情況下，誤信「林文至」將協助把金錢存入帳戶，以求
      通過銀行貸款門檻，因而提供系爭2帳戶金融卡及密碼等
      帳戶資料，自非無可能。此外，另案被告廖欣茹、洪嘉蔚
      、紀乃瑜、許瑞和為申辦貸款，透過通訊軟體LINE與自稱
      為「強力銀行貸款專員」之「林文至」聯繫後，依「林文
      至」之指示將其等名下之金融機構帳戶資料寄出，因而涉
      犯幫助詐欺取財罪嫌，經各地檢察官偵查後，均認犯罪嫌
      疑不足而為不起訴處分在案之事實，有臺灣南投地方檢察
      署檢察官110年度偵字第989號、第1628號、臺灣雲林地方
      檢察署檢察官110年度偵字第2926號、第3046號、臺灣嘉
      義地方檢察署檢察官110年度偵字第1555號、第4070號、
      臺灣高雄地方檢察署檢察官110年度偵字第4658號不起訴
      處分書存卷可參（見易字卷第87至103頁），堪認「林文
      至」所屬之詐欺集團確以貸款廣告為誘餌，對全國各地之
      不特定民眾詐取帳戶資料作為人頭帳戶使用，由此益見被
      告確係遭「林文至」所屬之詐欺集團詐騙，自不能以其客
      觀上交付帳戶資料之行為，即遽認被告主觀上已預見或認
      識其帳戶可能供詐欺集團詐騙其他民眾使用，亦難執此推
      論被告顯有幫助詐欺之不確定故意，而為不利於被告之認
      定。
（五）況且，所謂不確定故意，尚須被告對於該帳戶遭不法使用
       乙事之發生，有不違背其本意之情形。本件被告交付系
      爭2帳戶資料之目的，旨在辦理貸款，且並無證據可認其
      因此取得任何額外報酬，倘其主觀上知悉提供帳戶資料之
      結果，非但與辦理貸款無關，亦不能獲得任何財產利益，
      反會使該帳戶作為不法使用，日後並可能會遭刑事訴追處
      罰，其是否仍願交付系爭帳戶資料，實屬可疑。另被告在
      交付帳戶資料後不久之109年12月28日下午9時許，發現欲
      存錢至銀行帳戶內，發現帳戶無法使用，經詢問銀行結果
      ，始得知其名下銀行帳戶全部被列為警示帳戶，遂報警處
      理乙節，業據被告於警詢時陳明在卷（見易字卷第60頁）
      ，並有臺中市政府警察局霧峰分局仁化派出所受理刑事案
      件報案三聯單可查（見中簡字卷第47頁），可見被告並無
      容任詐欺集團使用其帳戶之意思，是其無幫助詐欺集團犯
      罪之不確定故意甚明。雖被告未小心求證、深思熟慮而輕
      率交付提款卡及密碼，對於自己之金融帳戶資料保管或有
      疏虞、懈怠之過失，然刑法對於過失幫助詐欺取財，並無
      處罰之明文，自不能以被告對自己帳戶資料保管有所疏失
      ，致遭詐騙集團利用作為詐欺取財之工具，即率予推論被
      告主觀上有幫助詐欺取財之故意。
（六）至於被告供稱為申辦貸款，提供系爭2帳戶之金融卡及密
      碼予「林文至」，供「林文至」存入金錢作帳乙節，雖有
      製造不實財力證明（即俗稱「美化帳戶」），欺瞞銀行之
      嫌，然銀行就貸款設有相當門檻，無非係因其承擔風險之
      意願較民間貸款業者保守，故挑選貸款對象較嚴格，然借
      款者未必均自始無清償能力或嗣後必然欠債不還，而具有
      使銀行陷於錯誤以交付款項之詐欺故意，是尚難認為有「
      美化帳戶」行為者即構成詐欺取財。退步言之，縱令被告
      主觀上係認知「美化帳戶」係在對銀行詐欺取財，然此與
      聲請簡易判決處刑書意旨所指被告涉犯之幫助詐欺取財犯
      行，其對象不同、行為（詐術內容）有別、侵害之法益互
      異，實屬二事，自難單憑被告不正當之申辦貸款行為，即
      推認被告具有幫助詐欺集團對告訴人4人詐欺取財之不確
      定故意。
五、綜上所述，本件被告辯稱其因辦理貸款，而將系爭2帳戶資
    料寄出等節，應堪採信，不能僅憑其將帳戶資料交付予他人
    之客觀事實，即謂被告對於他人將持其所交付之帳戶作為實
    行詐欺取財犯行有所預見，或認被告有容任他人為不法使用
    之主觀犯意。本件依檢察官所提出之證據，尚未達一般之人
    均可得確信被告確有聲請簡易判決處刑意旨所指之幫助詐欺
    取財犯行，而無合理懷疑存在之程度，其犯罪尚屬不能證明
    ，既不能證明被告犯罪，揆諸前揭法條及判例意旨，自應為
    被告無罪之諭知。　　　
據上論斷，應依刑事訴訟法第452條、第301條第1項，判決如主
文。
本案經檢察官林宏昌聲請簡易判決處刑，檢察官王淑月到庭執行
職務。
中　　華　　民　　國　　111 　年　　1 　　月　　13　　日
                  刑事第十三庭  審判長法  官  李宜娟
                                      法  官  陳怡秀
                                      法  官  洪瑞隆
以上正本證明與原本無異。
如不服本判決應於收受判決後20日內向本院提出上訴書狀，並應
敘述具體理由；其未敘述上訴理由者，應於上訴期間屆滿後20日
內向本院補提理由書（均須按他造當事人之人數附繕本）「切勿
逕送上級法院」。
                                      書記官  許家齡
中　　華　　民　　國　　111 　年　　1 　　月　  13　　日
附表
編號 被害人 詐欺時間及方式 匯款時間及金額（新臺幣） 匯入帳戶 書證（被害人報案資料） 1 王柏勳 （告訴） 自109年12月24日16時21分許起，假冒為誠豐車行及中國信託商業銀行客服人員，撥打電話予王柏勳，佯稱：車貸貸款多一筆金額，須至自動櫃員機操作解除云云 109年12月24日16時53分許； 2萬9988元 臺企帳戶 ①王柏勳報案之內政部警政署反詐騙諮詢專線紀錄表、臺中市政府警察局霧峰分局受理各類案件紀錄表、受理詐騙帳戶通報警示簡便格式表、金融機構聯防機制通報單（偵卷第21、75至79頁） ②王柏勳提出之羅東郵局郵政存簿封面及內頁、交易明細、中國信託銀行大里分行存摺封面及內頁、交易明細、自動櫃員機交易明細表、手機通話紀錄（偵卷第81至93頁）    109年12月24日17時7分許； 2萬9985元 臺企帳戶     109年12月24日17時12分許； 9999元 臺企帳戶  2 陳蕙如 （告訴）   自109年12月24日17時18分許起，假冒為遠東國際商業銀行及郵局客服人員，撥打電話予陳蕙如，佯稱：因電腦系統出錯，貸款重覆辦理二次，須至自動櫃員機操作解除云云 109年12月24日17時11分許； 2萬9988元 臺企帳戶 ①陳蕙如報案之內政部警政署反詐騙諮詢專線紀錄表、桃園市政府警察局中壢分局龍興派出所受理各類案件紀錄表、受理詐騙帳戶通報警示簡便格式表、金融機構聯防機制通報單（偵卷第23、91至101頁） ②陳蕙如提出之手機通話紀錄、郵局存摺內頁（偵卷第103至105頁） 3 劉耀斌 （告訴） 自109年12月24日17時6分許起，假冒為車貸廠商及銀行客服人員，撥打電話予劉耀斌，佯稱：因系統錯誤，購買機車之分期付款多扣一筆金額，須至自動櫃員機操作解除云云 109年12月24日18時37分許； 2萬9988元 玉山帳戶 ①劉耀斌報案之內政部警政署反詐騙諮詢專線紀錄表、新竹市政府警察局第二分局埔頂派出所受理詐騙帳戶通報警示簡便格式表、金融機構聯防機制通報單（偵卷第107至111頁） ②劉耀斌提出之手機通話紀錄（偵卷第119頁） 4 武黃冠翰 （告訴） 自109年12月24日17時50分許起，假冒為遠信貸款及台新國際商業銀行客服人員，撥打電話予武黃冠翰，佯稱：佯稱貸款出問題，須至自動櫃員機操作解除云云 109年12月24日18時39分許； 1萬318元 玉山帳戶 ①武黃冠翰報案之內政部警政署反詐騙諮詢專線紀錄表、臺南縣政府警察局歸仁分局德南派出所受理各類案件紀錄表、受理詐騙帳戶通報警示簡便格式表（偵卷第25、121至123頁） ②武黃冠翰提出之手機通話紀錄、存款交易明細（偵卷第125、133頁）